臺灣桃園地方法院民事判決
110年度訴字第835號
原      告  廖本煌  
            廖秀金  
            廖阿劍  
            廖秀珠  
共      同
訴訟代理人  林柏男律師
被      告  廖本堯  
            廖謝惜妹
共      同
訴訟代理人  邱英豪律師
上列當事人間履行契約事件，本院於民國111年9月13日言詞辯論
終結，判決如下：
　　主      文
原告之訴及假執行之聲請均駁回。
訴訟費用由原告負擔。
    事實及理由
壹、程序方面： 
    原告起訴時係聲明：㈠先位聲明：1.被告應將桃園市○○區○○
    段○○○○000地號土地登記為0建號之農業用地。2.被告應申請
    解除00地號、000地號土地之套繪管制。3.願供擔保或等值
    商業銀行可轉讓定期存單為擔保，請准宣告假執行。㈡備位
    聲明：被告應給付原告新臺幣（下同）300萬元及自起訴狀
    繕本送達翌日起至清償日止，按年息5%計算之利息。嗣於本
    院審理中為數次之變更，最後聲明如後開原告訴之聲明所示
    （本院卷第199、285、286頁），核屬擴張應受受判決事項
    之聲明，且變更前、後均係基於原告主張兩造間成立申請解
    除套繪管制之無名契約之同一基礎事實，合於民事訴訟法第
    255條第1項第2款、第3款規定，應予准許。
貳、實體方面：
一、原告主張：
  ㈠先位部分：
    1.原告與被告廖本堯均為訴外人甲之子女，被告間為夫妻關
      係。緣被告廖本堯於民國84年間未經甲同意，將甲所有之
      00、000地號土地作為被告廖本堯興建之0建號農舍（下稱
      系爭農舍）之建築基地（即套繪）。原告分別為00、000
      地號土地之所有權人，爰依民法第767條第1項中段規定，
      請求被告申請解除00、000地號土地套繪管制。
    2.縱認甲同意提供00、000地號土地供被告廖本堯興建農舍
      ，即甲與被告廖本堯間就00、000地號土地成立使用借貸
      關係，惟甲嗣於88年間將00、000地號土地贈與被告廖本
      煌，被告廖本煌可以用自己的土地作為農舍基地，無需使
      用原告的土地，依民法第470條第1項規定，應認為00、00
      0地號土地依借貸之目的已使用完畢，被告廖本堯應申請
      解除00、000地號土地之套繪管制。
    3.再者，被告廖本煌未經貸與人同意將系爭農舍移轉予被告
      廖謝惜妹，依民法第472條第2款規定，原告已於110年10
      月19日、111年9月13日當庭為終止使用借貸之意思表示，
      被告廖本堯應申請解除00、000地號土地之套繪管制。
    4.又兩造間曾於109年6月至7月間合意解除00、000地號土地
      套繪管制，被告應申請解除00、000地號土地套繪管制等
      語。
    5.爰依兩造間無名契約之法律關係、民法第767條第1項中段
      、第470條第1項、第472條第2款規定，提起先位訴訟。
  ㈡備位部分：
    1.依兩造間無名契約，被告有申請解除00、000地號土地套
      繪管制之義務，或於使用借貸關係終止後，被告廖本堯有
      申請解除00、000地號土地套繪管制之義務，如無法解除
      ，被告應依民法第227條第1項、第226條、第231條第1項
      規定，以金錢補償原告。且被告故意不申請解除套繪管制
      ，侵害原告00、000地號土地所有權，應依民法第184條第
      1項前段規定負賠償責任。
    2.原告委託不動產估價師鑑價結果為00、000地號土地因套
      繪管制致價值減損30.32%，故原告廖本煌一部請求被告給
      付1,930,815元、原告廖秀金、廖阿劍、廖秀珠各一部請
      求被告給付356,395元。
    3.爰依民法第227條第1項、第226條、第231條第1項、第184
      條第1項前段規定，提起備位訴訟。
  ㈢先位聲明：被告應申請解除00地號、000地號土地之套繪管制
    。
  ㈣備位聲明：
    1.被告廖本堯應給付原告廖本煌1,930,815元，及自起訴狀
      繕本送達翌日起至清償日止，按年息5%計算之利息。
    2.被告廖謝惜妹應給付原告廖本煌1,930,815元，及自起訴
      狀繕本送達翌日起至清償日止，按年息5%計算之利息。
    3.前2項聲明，被告其中一人已為給付時，另一人就其給付
      數額範圍內免為給付。
    4.被告廖本堯應給付原告廖秀金、廖阿劍、廖秀珠每人356,
      395元，及自起訴狀繕本送達翌日起至清償日止，按年息5
      %計算之利息。
    5.被告廖謝惜妹應給付原告廖秀金、廖阿劍、廖秀珠每人35
      6,395元，及自起訴狀繕本送達翌日起至清償日止，按年
      息5%計算之利息。
    6.前2項聲明，被告其中一人已為給付時，另一人就其給付
      數額範圍內免為給付。
    7.第1、2、4、5項聲明，願供擔保或等值商業銀行可轉讓定
      期存單為擔保，請准宣告假執行。
二、被告均以：被告廖本堯在000地號土地上起造系爭農舍，因
    建築農舍有建築面積不得超過耕地面積10%之限制，惟依84
    年間有效之「台灣省申請自用農舍補充注意事項」第3條規
    定，得以未毗鄰農舍之耕地合併申請建築農舍，故被告廖本
    堯取得甲同意，將00、000地號土地合併申請興建農舍，系
    爭農舍於84年2月23日興建完成。原告基於甲之贈與或因繼
    承而取得00、000地號土地，應繼受其上使用借貸關係，使
    用借貸目的是供被告廖本堯及其家人居住，因興建農舍時被
    告為夫妻關係，縱使被告廖本堯將農舍的所有權移轉給被告
    廖謝惜妹，該使用借貸目的並未完畢，也無民法第472條規
    定讓與予第三人使用之情形。又兩造雖有談到解除套繪事宜
    ，但解除方法及細節、相關法規均未確認，故未達成合意，
    原告請求被告申請解除套繪管制為無理由，原告請求不能解
    除套繪管制之損失亦屬無據等語置辯。並聲明：㈠原告之訴
    及假執行之聲請均駁回。㈡如受不利之判決，願供擔保請准
    宣告免為假執行。
三、經查：㈠被告廖本堯於84年2月間在000地號（重測前：○段00
    0地號）土地上起造系爭農舍，並合併以00、000地號（重測
    前：○段000地號）土地為建築基地，使用執照字號為建外使
    字第00號。㈡於84年間，000、00、000地號土地所有權人均
    為甲。㈢原告及被告廖本堯均為甲（94年9月8日歿，甲之妻
    於106年7月10日歿）之子女，被告為夫妻關係。㈣原告廖本
    煌於89年1月13日登記（登記原因為贈與）為000地號之所有
    權人，原告廖秀金、廖阿劍、廖秀珠於96年9月26日登記（
    登記原因為分割繼承）為00地號之所有權人，被告廖本堯於
    88年3月15日登記（登記原因為贈與）為00地號（重測前：○
    段000地號）、000地號土地之所有權人，被告廖本堯於嗣於
    96年8月間贈與000地號土地及系爭農舍予被告廖謝惜妹等情
    ，有繼承系統表、親等關聯資料、農舍管制註記清冊、土地
    及建物登記第一類謄本、使用執照存根、異動索引等件在卷
    可稽（本院卷第17、31、59、63至71、93、127、131、137
    、147至153、159頁及個資卷），堪信為真實。
四、得心證之理由：
  ㈠先位部分：
    1.兩造是否有合意被告應申請解除00、000地號土地套繪管
      制？
      ⑴依農業用地興建農舍辦法第12條第2項、第3項、第4項分
        別規定：「已申請興建農舍之農業用地，直轄市、縣（
        市）主管建築機關應於地籍套繪圖上，將已興建及未興
        建農舍之農業用地分別著色標示，未經解除套繪管制不
        得辦理分割。」、「已申請興建農舍領有使用執照之農
        業用地經套繪管制，除符合下列情形之一者外，不得解
        除：一、農舍坐落之農業用地已變更為非農業用地。二
        、非屬農舍坐落之農業用地已變更為非農業用地。三、
        農舍用地面積與農業用地面積比例符合法令規定，經依
        變更使用執照程序申請解除套繪管制後，該農業用地面
        積仍達零點二五公頃以上。」、「前項第三款農舍坐落
        該筆農業用地面積大於零點二五公頃，且二者面積比例
        符合法令規定，其餘超出規定比例部分之農業用地得免
        經其他土地所有權人之同意，逕依變更使用執照程序解
        除套繪管制。」。
      ⑵依證人即地政士乙於本院審理中具結證稱略以：廖本煌
        委託我與廖本堯及廖謝惜妹聯繫要解除套繪的事情。我
        與堂嬸廖謝惜妹有多次電話聯絡，也有去他家，大約二
        年到三年間，確實日期我記不清楚。在場人有我、廖謝
        惜妹、廖本堯三人談廖本煌的土地將近5000平方公尺解
        除套繪要換到另一筆土地上，有談到要換到廖本堯有雞
        舍的土地上或其他的土地上，因為農舍是廖謝惜妹名下
        ，需她同意。只有談好，沒有說哪一天要辦理，也沒有
        將資料給我，也沒有說補償金的問題。因為當時沒有決
        定要換到哪一筆土地上，廖謝惜妹說到時候再向廖謝惜
        妹拿資料。後來沒有辦理解除套繪，因為廖謝惜妹打電
        話跟我說她兒子不同意，因有雞舍的土地又有農舍的套
        繪，等同沒有價值，所以她兒子不同意把土地移轉到有
        雞舍的土地。備案是移到原告廖本煌的另一塊農地上，
        但廖謝惜妹不同意辦理等語（本院卷第270、271頁）。
      ⑶參以證人乙與原告廖本煌之通訊軟體LINE對話記錄，109
        年6月29日證人乙雖表示：「阿堯叔、嬸明天會準備資
        料」（本院卷第290頁左上），惟依不知何日之對話記
        錄，證人乙表示：「今天早上阿堯嬸說：叫我查清楚，
        可以辦的時候，她會提供身分證辦理。目前她不會提供
        身分證影本了。她有向相關單位問過，用蓋雞舍的農地
        ，可否成為農舍的配地。」，原告廖本煌則回覆：「你
        明天務必去霄裡找阿堯嬸拿影印本」（本院卷第290頁
        左下），及109年7月6日證人乙表示：「今天早上與阿
        堯嬸聯絡：她的小孩反對用雞舍的農地當作農舍的配地
        」（本院卷第290頁右下），及109年7月22日證人乙表
        示：「今天和叔公去和阿堯嬸談，她說：拿雞舍的農地
        或是其他的農地當農舍的配地，以後都還是牽牽扯扯的
        ，況且都是別人的農地。她就是要賣農舍來處理。她不
        出價，等買方開價，照買賣正常程序付款」等語（本院
        卷第291頁右下）。
      ⑷依證人乙上開證詞及對話記錄，可知被告廖謝惜妹是表
        示查清楚相關法規、可以辦的時候才會提供證件，既然
        申請解除套繪管制之方法及細節、相關法規均未確認，
        難認兩造已達成被告應申請解除00、000地號土地套繪
        管制之合意，且被告廖謝惜妹嗣後已明確拒絕原告所提
        申請解除套繪管制之要約，則兩造並未成立申請解除套
        繪管制之無名契約，原告請求被告申請解除00、000地
        號土地套繪管制，即無理由。
    2.甲是否未同意提供00、000地號土地予被告廖本堯興建系
      爭農舍？
      ⑴依桃園市○○區○○○○○○○○○○000○000地號（重測前：○段000
        地號）土地為提供廖本堯在000地號土地（重測前：○段
        000地號）興建農舍之地號，使用執照字號為84年建外
        使用第00號，建築完成日期為84年2月18日（本院卷第3
        1頁）。且於00、000地號土地登記第一類謄本其他登記
        事項註記「已提供興建農舍，基地坐落：八德市○○段00
        0地號」等語（本院卷第67、71頁），應推定當時之000
        、00、000地號土地所有權人甲（本院卷第137、147、1
        59頁）同意被告廖本堯以上開土地興建農舍。
      ⑵原告雖主張被告廖本堯未經甲同意，擅自將00、000地號
        土地作為系爭農舍之建築基地。然被告廖本堯於84年間
        在甲所有之000地號土地上興建農舍，迄至甲與原告、
        被告廖本堯於88年8月9日作成分家書時，已4年有餘，
        且甲在分配土地時，應會參考土地登記謄本，其上既已
        註記00、000地號土地已提供興建農舍等語，甲難謂不
        知情，則在分家書上未提及解除套繪乙事，有可能是不
        欲解除套繪。又桃園市政府函覆本院系爭農舍之使用執
        照卷宗佚失無法提供（本院卷第91頁），及桃園市○區
        公所函覆其檔案室無系爭農舍之建築執照卷可提供（本
        院卷第165頁），應認無證據證明被告廖本堯未經甲同
        意，將00、000地號土地作為系爭農舍之建築基地，從
        而，原告依民法第767條第1項中段請求被告解除解除00
        地號、000地號土地之套繪管制，為無理由。
    3.被告廖本堯就00、000地號土地之使用借貸目的是否已完
      畢？
      ⑴按借用人應於契約所定期限屆滿時，返還借用物；未定
        期限者，應於依借貸之目的使用完畢時返還之。但經過
        相當時期，可推定借用人已使用完畢者，貸與人亦得為
        返還之請求，民法第470條第1項定有明文。
      ⑵原告主張甲提供00、000地號土地予被告廖本堯興建系爭
        農舍，成立使用借貸關係，嗣甲將00、000地號土地分
        歸被告廖本煌所有，則被告廖本煌可以用自己的土地作
        為農舍基地，無需使用原告的土地，依民法第470條第1
        項規定，應認為00、000地號土地依借貸之目的已使用
        完畢，應解除套繪云云。然甲同意提供00、000地號土
        地予被告廖本堯興建系爭農舍，解釋上使用借貸期限應
        至系爭農舍滅失或不需再使用00、000地號土地為建築
        基地為止，使用目的才完畢。
      ⑶甲雖將00、000地號土地贈與被告廖本煌，惟分家書（本
        院卷第185至00頁）內並未提及被告廖本煌應申請解除0
        0、000地號土地之套繪管制及以00地號土地作為農舍基
        地，尚難認被告廖本煌受贈00地號土地時，其就00、00
        0地號土地之使用借貸關係即終止而應申請解除00、000
        地號土地之套繪管制。
   4.原告終止00、000地號土地之使用借貸關係是否合法？
     ⑴按有左列各款情形之一者，貸與人得終止契約：二、借用
       人違反約定或依物之性質而定之方法使用借用物，或未
       經貸與人同意允許第三人使用者，民法第472條第2款定
       有明文。
     ⑵原告主張被告廖本煌未經貸與人同意將系爭農舍移轉予被
       告廖謝惜妹，依民法第472條第2款規定，原告得於110年
       10月19日、111年9月13日當庭為終止使用借貸之意思表
       示云云。惟84年興建農舍時被告為夫妻關係（被告於66
       年結婚，見個資卷），則被告廖謝惜妹並非第三人，其
       因夫妻贈與而受讓系爭農舍，非屬民法第472條第2款未
       經貸與人同意允許第三人使用情形，故原告主張終止使
       用借貸關係，尚嫌無據。
  ㈡備位部分：
    1.原告主張依兩造間無名契約，被告有申請解除00、000地
      號土地套繪管制之義務，或於使用借貸關係終止後，被告
      廖本堯有申請解除00、000地號土地套繪之義務，如無法
      解除，應依民法第227條第1項、第226條、第231條第1項
      規定，以金錢補償，且被告故意不申請解除套繪管制，侵
      害原告00、000地號土地所有權，應依民法第184條第1項
      前段規定負賠償責任云云。
    2.惟本院已認定兩造間未成立被告應申請解除00、000地號
      土地套繪之無名契約，且使用借貸關係亦未終止，復無使
      用借貸目的已完畢之事由，則被告並無解除00、000地號
      土地套繪之義務，從而，原告請求被告以金錢補償或損害
      賠償，均無理由。
五、綜上所述，原告先位依兩造間無名契約之法律關係、民法第
    767條第1項中段、第470條第1項、第472條第2款規定，請求
    被告申請解除00、000地號土地套繪管制；及備位依民法第2
    27條第1項、第226條、第231條第1項、第184條第1項前段規
    定，請求被告分別以金錢賠償原告，均無理由，應予駁回。
    又原告之訴既經駁回，其假執行之聲請即失所依據，應併予
    駁回。
六、本件事證已臻明確，兩造其餘攻擊防禦方法及舉證，核與判
    決結果無影響，爰不予一一論述，併此敘明。
七、訴訟費用負擔之依據：民事訴訟法第78、第85條第1項本文
    。
中　　華　　民　　國　　111 　年　　10　　月　　7 　　日
                  民事第三庭  法  官  吳佩玲
以上正本係照原本作成。
如對本判決上訴，須於判決送達後20日內向本院提出上訴狀。如
委任律師提起上訴者，應一併繳納上訴審裁判費。
中　　華　　民　　國　　111 　年　　10　　月　　7 　　日
                              書記官　龍明珠